臺灣臺中地方法院民事判決
110年度重訴字第99號
原      告  林綉玉  
            林綉連  
            黃麗華  
            黃鈺倫  
            黃佳慧  
共      同
訴訟代理人  彭敬元律師
原      告  林明正  
特別代理人  陳育仁律師
被      告  林敬旻  
訴訟代理人  謝志揚律師
複  代理人  謝尚修律師
            吳建寰律師
上列當事人間請求拆屋還地等事件，本院於民國111年5月26日言
詞辯論終結，判決如下：
    主      文
原告之訴及假執行之聲請均駁回。
訴訟費用由原告負擔。
    事實及理由
甲、程序方面：
　　原告林綉玉、林綉連、黃麗華、黃鈺倫、黃佳慧起訴時原請
    求被告應拆除坐落如附表一編號1至4所示土地上如附圖編號
    317-5A、317-4A及317-3A部分所示之建物，嗣其等於民國11
    0年10月25日以書狀追加請求被告給付相當於租金之不當得
    利（見本院卷第355至357頁，具體聲明詳後述），被告雖不
    同意其等追加（見本院卷第406頁），然其等起訴本主張上
    開建物無權占有其等所有之上開土地，故訴請被告協同其等
    拆除上開建物，嗣基於被告無權占有上開土地之同一原因事
    實而請求相當於租金之不當得利，合於民事訴訟法第255條
    第1項第2款，應予准許。
乙、實體方面：
一、原告起訴主張：原告林綉玉、林綉連、林明正、被告及訴外
    人林綉卿（下合稱林綉玉等5人）共同於100年12月10日起至
    108年12月9日止將其等所有如附表一所示之土地（各別所有
    狀態如附表所示，下合稱系爭土地）共同出租給訴外人楊志
    鵬（下稱【系爭100租約】），由楊志鵬興建如附圖編號A、
    B所示未辦保存登記建物（門牌號碼臺中市○○區○○路000號，
    下稱系爭建物）經營「泰瑪村養生館」，嗣林綉卿於102年1
    0月7日死亡，由原告黃麗華、黃鈺倫、黃佳慧（下合稱黃麗
    華等3人）繼承取得如附表編號1所示之土地及487號房屋之
    事實上處分權。其後兩造與楊志鵬協議續租，租期自108年1
    2月9日起至113年12月8日止（下稱【系爭108租約】），然
    楊志鵬因疫情關係請求提前終止租約，並簽訂終止土地暨房
    屋租賃契約書（下稱系爭終止契約）而終止【系爭108租約
    】。上開租約終止後，當初連屋帶地出租給楊志鵬之使用目
    的已經無法達成，系爭建物即無坐落於系爭土地之權利，原
    告自得本於所有權人或共有人之身分訴請被告協同其等拆除
    系爭建物，並將系爭建物坐落如附表二編號1所示土地返還
    給林綉玉、將如附表二編號2所示土地返還給林綉連、將如
    附表二編號3所示土地返還給黃麗華等3人、將如附圖編號31
    7A、B所示土地返還給該土地全體共有人。林綉玉、林綉連
    、黃麗華等3人另主張被告應自109年6月1日起至返還上開土
    地之日止，分別按月給付相當於租金之不當得利（金額如附
    表二所示）給如附表二所示之人，故依民法第767條第1項、
    第821條、第179條提起本件訴訟等語，並均聲明：（一）被
    告應協同原告拆除系爭建物，並將如附表二編號1所示土地
    返還給林綉玉、將如附表二編號2所示土地返還給林綉連、
    將如附表二編號3所示土地返還給黃麗華等3人、將如附圖編
    號317A、B所示土地返還給該土地全體共有人。（二）願供
    擔保，請准宣告假執行。林綉玉、林綉連、黃麗華等3人另
    聲明：被告應自109年6月1日起至返還上開土地之日止，按
    月給付如附表二所示金額給如附表二所示之原告。
二、被告則以：系爭建物為兩造共有，並基於不定期租賃關係而
    有權坐落於系爭土地，原告請求拆除系爭建物及返還不當得
    利，均屬無據。況被告並未實際占有系爭建物使用，更無不
    當得利可言。再者，原告提起本件訴訟之目的在報復被告對
    其等提起給付租金訴訟，顯屬權利濫用而違反民法第148條
    第1項規定，自不應准許等語，資為抗辯，並聲明：（一）
    原告之訴駁回。（二）如受不利益判決，願供擔保，請准宣
    告免為假執行。
三、本件經法院會同兩造整理並簡化爭點如下（見本院卷第407
    至409、567頁，並由本院依相關卷證為部分文字修正）：
（一）不爭執事項：
    1.如附表一編號1所示土地為林綉玉所有（見本院卷第87頁
      ）、如附表一編號2所示土地為林綉連所有（見本院卷第8
      5頁）、如附表一編號3所示土地原為林綉卿所有、如附表
      一編號4所示土地則為林明正及被告共有（應有部分各二
      分之一）。林明正、林綉玉、林綉連、林綉卿及被告於10
      0年12月12日與楊志鵬訂立【系爭100租約】（見本院卷第
      27至30頁），由其等將上述土地出租給楊志鵬，租期自10
      0年12月10日起至108年12月9日止，其中100年12月10日起
      至101年6月9日未營業前，每月租金為4萬5,000元，如楊
      志鵬於6個月內營業租金不減半，101年6月10日起每月租
      金為8萬8,800元，雙方並約定楊志鵬於系爭土地上興建之
      建物應以出租人為起造人，嗣楊志鵬於上開土地上興建系
      爭建物，並以林明正等5人之名義向臺中市政府申請建造
      執照、使用執照（見本院卷第31至37頁）。
    2.林綉卿於102年10月7日死亡（見本院卷第39頁），其繼承
      人協議後由黃麗華等3人繼承如附表一編號3所示土地（應
      有部分各三分之一）及系爭建物（應有部分各十五分之一
      ），上開土地部分並於103年2月12日辦理登記完畢（見本
      院卷第24、41、81頁）。
    3.兩造於108年12月25日共同與楊志鵬另行簽訂【系爭108租
      約】續租系爭土地，租期自108年12月9日起至113年12月8
      日止，租金前3年每月租金12萬元、後2年租金每月12萬6,
      000元，出租人租金依照土地60%、建物40%分配比例（見
      本院卷第43至46頁）。
    4.楊志鵬於109年3月16日以臺中民權路郵局營收股存證號碼
      396號存證信函通知兩造表示因受新冠肺炎疫情影響，自1
      09年3月10日停業，並將於同年3月20日退租搬清點交（見
      本院卷第47頁）。其後林綉玉與楊志鵬於109年5月30日簽
      訂終止土地暨房屋租賃契約書（見本院卷第49至50頁，下
      稱系爭終止契約書），林綉玉並表明代理林綉連、林明正
      、黃麗華等3人簽約之意。
    5.系爭建物稅籍資料記載之所有權人為原告及被告等7人（
      見本院卷第156頁）。
（二）爭點：
    1.系爭建物坐落於系爭土地上，有無正當權源？
    2.原告訴請被告協同林明正、林綉玉、林綉連、黃麗華等3
      人將系爭建物拆除，並將如附表二編號1所示土地返還給
      林綉玉、如附表二編號2所示土地返還給林綉連、如附表
      二編號3所示土地返還給黃麗華等3人、附圖編號317A、B
      所示土地（面積89.64平方公尺）返還給該地全體共有人
      ，有無理由？
    3.林綉玉、林綉連、黃麗華等3人依民法第179條規定訴請被
      告應自109年6月1日起至返還上開⒉所示土地之日止，按附
      表二所示之金額給付相當於租金之不當得利給如附表二所
      示之人，有無理由？
四、本院的判斷：
（一）系爭建物並非無權坐落於系爭土地：
    1.楊志鵬與林綉玉等5人於100年12月12日簽訂【系爭100租
      約】而承租系爭土地，租期自100年12月10日起至108年12
      月9日止，楊志鵬依約應在系爭土地上以林綉玉等5人為起
      造人興建系爭建物（見不爭執事項⒈）。而系爭建物係以
      林綉玉等5人名義為起造人，有臺中市政府使用執照存根
      （見本院卷第31至37頁）可憑。又兩造對於系爭建物為楊
      志鵬出資興建取得所有權，嗣由原告及被告取得事實上處
      分權等情並不爭執（見本院卷第338頁），本院即應受此
      拘束而本於此一事實認事用法。至原告雖主張林綉卿過世
      後黃麗華等3人即繼承系爭建物之應有部分云云（見本院
      卷第15、577頁），然林綉卿係於102年10月7日死亡，而
      楊志鵬則於【系爭100租約】屆滿時始將系爭建物之事實
      上處分權讓與給兩造，原告此部分主張不僅與其上開自認
      不符，亦顯與客觀事實不符，自不足採。
    2.參酌兩造共同與楊志鵬訂立之【系爭108租約】第7條第8
      項約定，楊志鵬同意於【系爭100租約】屆滿時，楊志鵬
      即放棄系爭建物（包括合法建物及增建部分）之所有權，
      其所有權歸兩造所有（見本院卷第45頁），且依【系爭10
      8租約】第1條所定租賃標的亦包括系爭土地及系爭建物，
      且就系爭建物部分由林綉玉、林綉連、林明正、原告各持
      有五分之一、黃麗華等3人各持有十五分之一。嗣楊志鵬
      向兩造表明終止【系爭108租約】之意，經林綉玉（並代
      理除被告以外之其他出租人）與楊志鵬於109年5月30日簽
      訂系爭終止契約書，而依該系爭終止契約書第3條、第8條
      約定，楊志鵬應將系爭土地及系爭建物遷讓返還給兩造，
      並喪失就系爭土地及系爭建物之優先購買權。衡諸常情，
      因基地之承租人於租約終止後，其所建之建物即因喪失坐
      落基地之權源而須拆除，而僱工拆除所費不貲，一般出租
      人均會要求承租人自行拆除，尤以系爭建物為鋼骨鋼筋混
      凝土造（見前述使用執照存根）更是如此。然本件綜合林
      綉玉等5人與楊志鵬簽訂【系爭100租約】時要求楊志鵬須
      以其等為起造人名義聲請建造執照、使用執照，其設計亦
      需得到林綉玉等5人同意，且依【系爭100租約】第1條約
      定之租賃物本即包括土地及建物。其後兩造與楊志鵬簽訂
      【系爭108租約】時，楊志鵬已將系爭建物之所有權放棄
      ，並由兩造取得其事實上處分權，兩造並按土地及建物比
      例分配租金。嗣【系爭108租約】經提前終止時，系爭終
      止契約書亦再度強調楊志鵬應將系爭建物返還給兩造等情
      ，另考量系爭建物為鋼骨鋼筋混凝土造、於102年10月15
      日完工，其工程造價為260萬9,000元（均見前述使用執照
      存根），依建築改良物耐用年數及每年折舊率表所示其耐
      用年數長達60年等情觀之，系爭土地之各所有權人於出租
      系爭土地時即係有意識地要取得系爭建物，故先要求承租
      人楊志鵬以其等名義聲請建築、設計需經過其等同意，復
      又與楊志鵬約定於租約終止後須讓與系爭建物，而非要求
      楊志鵬自行僱工拆除系爭建物並將系爭土地回復原狀後返
      還給兩造，及系爭建物於【系爭108租約】終止時興建完
      成不過6年餘，距其規定耐用年限尚有數十年之久。故而
      本院認為不論是林綉玉等5人與楊志鵬簽訂【系爭100租約
      】，抑或兩造與楊志鵬簽訂【系爭108租約】時，其等均
      無於租約終止後即應拆除系爭建物之意思，而是欲保有系
      爭建物並續為利用，方符合其等之真意。
    3.租賃者，謂當事人約定，一方以物租與他方使用收益，他
      方支付租金之契約，民法第421條第1項定有明文。經查，
      系爭建物之事實上處分權於【系爭100租約】終止後既由
      兩造共有，並坐落於兩造所有系爭土地上，而兩造既均有
      保有系爭建物繼續利用之意，業如前述，則解釋當事人真
      意，兩造於系爭建物不堪使用時為止之期限亦應有提供自
      己所有之土地供兩造共有之系爭建物使用之意，否則系爭
      建物若無正當使用權源，隨時均可能遭到拆除，顯與兩造
      上述真意不符，而兩造就系爭建物乃係以提供自己所有土
      地以使用他方土地之權（即讓系爭建物得以坐落於他方土
      地上），即係以有償方式為土地之交互利用，性質上即為
      租賃，此為最高法院75年度第5次民事庭會議決議（一）
      後已統一之見解。亦即，兩造於【系爭100租約】終止而
      取得系爭建物事實上處分權時，於系爭建物不堪使用時為
      止之期限內，林綉玉將如附表二編號1所示土地出租給系
      爭建物之其餘共有人、林綉連將如附表二編號2所示土地
      ，出租給系爭建物之其餘共有人、黃麗華等3人將如附表
      二編號3所示土地出租給系爭建物之其餘共有人，而如附
      圖編號317A、B所示土地，則係由被告、林明正共同出租
      給系爭建物之其餘共有人，並以提供自己土地供系爭建物
      其餘共有人使用作為對價。原告徒以兩造簽訂【系爭100
      租約】當時系爭建物尚未興建，顯無可能就一個不存在的
      房屋約定占有系爭土地之權源云云，而無視於系爭建物於
      【系爭100租約】終止後既已由兩造取得事實上處分權，
      並由兩造共同簽訂【系爭108租約】連同系爭土地出租給
      楊志鵬，斯時系爭建物已然存在，且對系爭土地即須有其
      坐落權源等情，所述自無可取。
    4.原告又主張系爭土地既出租給楊志鵬，如兩造間再約定租
      賃或使用借貸，對楊志鵬勢將限於債務不履行之情形，至
      愚之人亦不至如此，何況被告乃絕頂聰明之人云云。然上
      述租賃關係乃為使系爭建物得合法坐落於系爭土地所不可
      或缺之權源，兩造取得【系爭100租約】終止後取得系爭
      建物事實上處分權，並連同系爭土地一併出租給楊志鵬，
      而楊志鵬亦無權拆除系爭建物而就系爭土地為其他利用，
      是上述租賃契約並無被告所述會造成兩造對楊志鵬債務不
      履行，原告此部分主張顯與事實不符，自無可取。
    5.原告另主張兩造間為使用借貸，而被告不斷對原告等人興
      訟，顯然視其等為寇讎，彼此間並無信任基礎，顯無可能
      繼續共同使用系爭建物云云，既與本院上述認定不符，自
      無足採。至原告另主張本件為好意施惠而不受其拘束云云
      ，然本件當事人為避免取得系爭建物後又因欠缺坐落土地
      權源而遭拆除，衡情自無可能容許其中一人任意反悔，而
      因此須負擔額外之拆除費用，業如前述，是兩造間當有受
      其拘束之真意，顯非好意施惠甚明，故原告此部分主張亦
      無可採。
（二）準此，系爭建物既本於兩造間租賃契約而得坐落於系爭土
      地之上，故原告依民法第767條第1項、第821條規定訴請
      被告協同其等拆除系爭建物，並將如附表二編號1所示土
      地返還給林綉玉、將如附表二編號2所示土地返還給林綉
      連、將如附表二編號3所示土地返還給黃麗華等3人、將如
      附圖編號317A、B所示土地返還給該地全體共有人，均屬
      無據。
（三）系爭建物既非無權坐落於系爭土地上，林綉玉、林綉連、
      黃麗華等3人訴請被告應自109年6月1日起至返還上開土地
      之日止，按如附表二所示金額計算相當於租金之不當得利
      給如附表二所示之人，亦屬無據。
五、結論：
    綜上所述，原告訴請被告應協同其等拆除系爭建物，並將占
    有土地返還給各該原告或共有人，及林綉玉、林綉連、黃麗
    華等3人請求被告自109年6月1日起至返還上開土地之日止，
    按月給付如附表二所示金額給如附表二所示之人，均無理由
    ，應予駁回。又原告之訴既經駁回，其所為假執行之聲請即
    失去根據，一併駁回之。
六、本件事證已臻明確，兩造其餘攻擊防禦方法及證據，經本院
    斟酌後，對於判決之結果不生影響，故不再逐一論列，併此
    敘明。
七、訴訟費用負擔之依據：民事訴訟法第78條、第85條第1項。
中　　華　　民　　國　　111 　年　　6 　　月　　14　　日
                  民事第五庭    法　官　施懷閔
以上為正本係照原本作成。
如對本判決上訴，須於判決送達後20日內向本院提出上訴狀（須
附繕本）。如委任律師提起上訴者，應一併繳納上訴審裁判費。
中　　華　　民　　國　　111 　年　　6 　　月　　14　　日
                                書記官　張宏賓
【附表一】
編號 土地坐落    面    積 所有人  縣  市 鄉鎮市區 段  名 地號 平方公尺  １ 臺中市 大里區 大仁段 317-5 153.69 林綉玉 ２ 臺中市 大里區 大仁段 317-4 153.63 林綉連 ３ 臺中市 大里區 大仁段 317-3 153.57 黃麗華、黃鈺倫、黃佳慧（應有部分各三分之一） ４ 臺中市 大里區 大仁段 317  林明正、被告（應有部分各二分之一） 
【附表二】
編號 請求人 遭占有土地 占有面積 （平方公尺） 請求金額 （新臺幣）      １ 林綉玉 如附圖編號317-5A所示 121.49 3,771元 ２ 林綉連 如附圖編號317-4A所示 124.62 3,770元 ３ 黃麗華 如附圖編號317-3A所示  124.55 1,257元  黃鈺倫   1,256元  黃佳慧   1,256元